臺灣桃園地方法院民事判決
110年度訴字第2350號
原      告  陳春成  


訴訟代理人  李明哲律師                                  被      告  陳童阿屘  住桃園市○○區○○里00鄰○○00號
訴訟代理人  莊秉澍律師                      
上列當事人間分配表異議之訴事件，於民國111年5月18日言詞辯
論終結，本院判決如下：
    主      文
確認被告對於原告之借款本金債權超過新臺幣參佰伍拾萬元部分
及違約金債權超過新臺幣壹佰伍拾肆萬柒仟陸佰柒拾壹元部分不
存在。
本院一○九年度司執字第一一一八六號拍賣抵押物強制執行事件
，於民國一一○年十月十五日製作之分配表，其中表1次序4所列
被告之債權金額超過新臺幣伍佰零肆萬柒仟陸佰柒拾壹元部分應
予剔除，不得列入分配。
訴訟費用由被告負擔。　　　 
    事實及理由
壹、程序事項：
一、按債權人或債務人，對於分配表所載各債權人之債權或分配
    金額有不同意者，應於分配期日1日前，向執行法院提出書
    狀聲明異議。異議未終結者，為異議之債權人或債務人，得
    向執行法院對為反對陳述之債權人或債務人提起分配表異議
    之訴。強制執行法第39條第1項、第41條第1項前段分別定有
    明文。又聲明異議人未於分配期日起10日內向執行法院為前
    2項起訴之證明者，視為撤回其異議之聲明；經證明者，該
    債權應受分配之金額，應行提存。前項期間，於第40條之1 
    有反對陳述之情形，自聲明異議人受通知之日起算。強制執
    行法第41條第3、4項定有明文。經查，本院109年度司執字
    第11186號拍賣抵押物強制執行事件（下稱系爭執行事件）
    於民國110年10月15日作成分配表（下稱系爭分配表），原
    訂於同年11月24日實施分配，原告不同意系爭分配表，於11
    0年11月22日具狀對系爭分配表聲明異議，並於110年11月25
    日對被告提起本件分配表異議之訴等情，經本院調取系爭執
    行事件案卷核閱無誤，於法無違，應予准許。　
二、按訴狀送達後，原告不得將原訴變更或追加他訴，但請求之
    基礎事實同一，不在此限，民事訴訟法第255條第1項第2 款
    定有明文。本件原告起訴聲明為：系爭執行事件所製作之系
    爭分配表，其中次序4所列被告之債權超過新臺幣（下同）5
    04萬7,671元，應予剔除，不得列入分配（見本院卷第3頁）
    ，嗣於111年4月8日具狀更正聲明如下列聲明欄所示（見本
    院卷第41頁）。經核原告所追加之聲明係就兩造間消費借貸
    關係存在與否之確認，係本於同一強制執行事件中相同債權
    ，其請求之基礎事實同一，揆諸首揭說明，其所為訴之追加
    ，應予准許。
三、按確認法律關係之訴，非原告有即受確認判決之法律上利益
    者，不得提起之，民事訴訟法第247條第1項前段定有明文 
    。而該條所謂即受確認判決之法律上利益，係指因法律關係
    之存否不明確，致原告在私法上之地位有受侵害之危險，而
    此項危險得以對於被告之確認判決除去者而言，故確認法律
    關係成立或不成立之訴，苟具備前開要件，即得謂有即受確
    認判決之法律上利益，縱其所求確認者為他人間之法律關係
    ，亦非不得提起（最高法院42年台上字第1031號判例參照）
    。經查，原告主張於系爭分配表中所列被告之債權原本超過
    350萬元部分，及應受分配之違約金債權超過154萬7,671元
    部分對原告均不存在，惟此為被告所否認。而兩造間是否存
    在前開本金債權及違約金債權即屬不明確，影響原告債務清
    償範圍之多寡，致原告於私法上之地位有受侵害之危險，且
    此等不安之狀態，得以確認判決予以排除，揆諸前揭說明，
    原告提起本件確認之訴，自有確認利益。
貳、實體事項：
一、原告起訴主張：原告僅向被告借款350萬元（下稱系爭借款
    ），並非371萬元。又被告所請求之違約金係以日息0.15％計
    算，合計年息高達54.75％，顯屬過高，應依民法第252條規
    定酌減至週年利率20％，則本件之違約金應為154萬7,671元
    ，加計債權原本350萬元，共計504萬7,671元，故系爭執行
    事件所製作之系爭分配表，其中表1次序4所列被告之債權超
    過504萬7,671元（計算式：350萬元＋154萬7,671元）部分，
    應予剔除，不得列入分配等語。並聲明：㈠確認被告對於原
    告之借款本金債權超過350萬元部分及違約金債權超過154萬
    7,671元部分不存在。㈡系爭執行事件所製作之系爭分配表，
    其中表1次序4所列被告之債權超過504萬7,671元，應予剔除
    ，不得列入分配。　　
二、被告則以：被告所執有之債權除350萬元之借用款項外，另
    有1紙面額21萬元之票據債務，是原告之債權本金應為371萬
    元。另違約金無論為懲罰性或損害賠償之性質，均與利息之
    性質不同，不得以利息與違約金合計超過年息20％，即謂其
    超過部分無請求權。原告向被告借貸，未曾依約履行其應盡
    之義務，被告因款項未能回收，無法使用債權所示之數額而
    受有損害，本件借款違約金縱高於法定利率，惟被告並未請
    求遲延利息，應認違約金之約定符誠信原則，與一般民間交
    易常情無悖等語置辯。並聲明：原告之訴駁回。　　
三、經查，被告為原告所有坐落桃園市○○區○○段000地號土地之
    第一順位抵押權人，該抵押權設定登記擔保債權總金額650
    萬元，違約金記載按日息0.15％計算（下稱系爭抵押權），
    因被告所陳報之債權為本金371萬元、違約金423萬6,750元
    （自107年12月31日起至110年3月16日止，共807日，以日息
    0.15％計算），已超過第1順位抵押權所擔保之債權總金額65
    0萬元，故系爭分配表將其債權以650萬元列計，此有本院民
    事執行處110年10月25日桃院增水109年度司執字第11186號
    函及函附系爭分配表附卷可參（見本院卷第9至15頁），並
    經本院調取系爭執行事件卷宗核閱卷內資料無訛。
四、原告主張系爭借款之本金應以350萬元計算，且違約金應酌
    減為154萬7,671元，超過上開部分之債權不存在，並不得列
    入分配表參與分配等語；惟為被告所否認，並以前詞置辯。
    是本件應審究之爭點厥為：㈠兩造間系爭借款之本金金額為
    多少？㈡系爭借款所約定之違約金是否過高？應以若干為適
    當？茲論述如下：
　㈠兩造間系爭借款之本金金額為多少？
　⒈按當事人主張有利於己之事實者，就其事實有舉證之責任。
    但法律別有規定，或依其情形顯失公平者，不在此限，民事
    訴訟法第277條定有明文；分配表異議之訴屬形成之訴，其
    訴訟標的為對分配表之異議權，倘原告係以被告聲明參與分
    配之債權不存在為異議權之理由，其本質上即含有消極確認
    債權不存在訴訟之性質，如被告主張其債權存在，依舉證責
    任分配法則，自應先由主張該債權存在之被告負舉證之責（
    最高法院101年度台上字第904號判決意旨參照）。復按金錢
    借貸契約為要物契約，應由貸與人就交付金錢之事實負舉證
    責任；本票為無因證券，不能僅以票面之簽發及交付，證明
    有借貸之事實（最高法院84年度台上字第229號、82年度台
    上字第1061號民事裁判意旨可參）。
　⒉本件被告主張原告向其借款371萬元，然原告僅承認借款350
    萬元，依舉證責任分配之原則，自應由被告就超過350萬元
    之21萬元借款關係存在之事實，負證明之責。被告雖以持有
    面額21萬元之本票為證，然本票為無因證券，且交付票據之
    原因甚多，不能以此證明被告確已為21萬元之金錢交付。此
    外，被告復未能舉他證以實其說，揆諸前開規定及說明，自
    難認被告就其業已交付借款21萬元予原告之事實，盡其舉證
    責任，故被告主張本件借款金額超過350萬元部分，尚難採
    信。
　㈡系爭借款所約定之違約金是否過高？應以若干為適當？　
　⒈按當事人得約定債務人不履行債務時，應支付違約金。民法
    第250條第1項定有明文。又違約金有賠償性違約金及懲罰性
    違約金，其性質及作用各自不同。前者係以違約金作為債務
    不履行所生損害之賠償總額之預定，債權人除違約金外，不
    得另行請求損害賠償；後者則係以強制債務履行為目的，確
    保債權效力之強制罰，於債務不履行時，債權人除得請求支
    付違約金外，並得請求履行債務，或不履行之損害賠償，此
    時該違約金具有懲罰之性質，而非僅為賠償總額之預定，債
    務人於違約時除應支付違約金外，其餘因契約之約定或其他
    債之關係應負之一切賠償責任，均不受影響。（最高法院10
    6年度台上字第1853號判決參照）。次按當事人約定之違約
    金過高者，法院得依民法第252條規定，酌減至相當之數額
    。倘屬賠償額預定性之違約金，自應以當事人實際所受損害
    為主要之酌量標準；若屬懲罰性之違約金，則除應依一般客
    觀事實、社會經濟狀況酌定外，亦應參酌當事人所受損害情
    形，及就債務人若能如期履行債務時，債權人所得享受之一
    切利益為衡量之標準，始符違約罰之目的（最高法院102年
    度台上字第1222號、103年度台簡上字第21號判決參照）。
　⒉經查，本件違約金之性質為懲罰性違約金，為兩造所不爭執
    （見本院卷第58頁），而懲罰性違約金係用以強化債務人還
    款意願及提高債權人受償機率，依上揭說明，懲罰性違約金
    約定是否過高而應予酌減，端視債務人本件違約之一切情狀
    ，參酌當事人所受損害情形，及就債務人若能如期履行債務
    時，債權人所得享受之一切利益為衡量之標準。依兩造間關
    於違約金之約定為日息0.15％，換算後即週年利率54.75％。
    按我國目前各銀行之有擔保放款之週年利率都不超過5％，又
    依銀行法第47條之1第2項規定銀行之現金卡及信用卡之週年
    利率不得超過年利率15％。而兩造間系爭借款雖屬民間借貸
    ，而較重視債務人個人信用，現實社會有諸多無法向銀行貸
    款者，仍有借款週轉之需求，始有轉向民間借款之現實狀況
    ，則縱雙方約定之違約金較高，亦係因被告冒較高風險提供
    資金予原告所生，原告亦因此得在燃眉之急解決資金需求，
    是所約定之違約金高低，當無從單與現況銀行利息或違約金
    之利率高低相比擬，然原告已提供其所有之土地作為還款擔
    保，信用風險相對較低，尚無以高額違約金督促債務人履行
    之必要等情，且上開違約金之約定係按日依債權額之一定比
    率逐日發生，實與利息相當，若坐令收取，無異鼓勵迴避法
    定最高利率規定，藉以巧取高利。參酌民間借貸利率狀況，
    認兩造約定之違約金確屬過高。再者，系爭執行事件程序分
    配結果，被告貸款本金已可全額受償，有系爭分配表可佐（
    本院卷第15頁），並考量本件違約金純粹屬未按期履行清償
    義務而應受罰之性質，且原告已陷被強制執行之窘境，當無
    再承受高額違約罰款之力，再衡酌一般客觀事實及社會經濟
    等情，認原告請求本件違約金酌減為相當於週年利率20％計
    算應屬適當。又系爭分配表所載違約金期間自107年12月31
    日起至110年3月16日共807日，據此計算違約金共154萬7,67
    1元（計算式：350萬元×20％×807/365＝154萬7,671元，元以
    下四捨五入）為適當，爰依民法第252條規定將系爭借款之
    違約金酌減為154萬7,671元。
　⒊被告抗辯分配表異議之訴，僅以對分配表所列金額之計算及
    分配之次序有不同意者為限，原告主張被告之違約金債權應
    予酌減而不存在，非屬分配表異議之訴所得救濟云云。惟查
    強制執行法第39條業於85年10月9日修正公布，債權人或債
    務人對於分配表所載各債權人之債權或分配金額有不同意者
    ，即可聲明異議，已經刪除原條文「債權人對於分配表金額
    之計算及分配之次序」之限制（修正理由參照），而可提起
    分配表異議之訴。是分配表異議之訴已非僅得就債權額受分
    配之比例、次序、金額誤算或計算方法等事項為之，原告提
    起本件分配表異議之訴自屬合法，被告上開所辯，顯有誤解
    。
五、綜上所述，本件兩造間之借款本金債權為350萬元，且綜合
    審酌各項因素，違約金應酌減為154萬7,671元，則原告請求
    確認被告對其之借款本金債權超過350萬元部分及違約金債
    權超過154萬7,671元部分不存在，並依強制執行法第41條之
    規定，就系爭執行事件所製作之系爭分配表表1次序4所列被
    告受分配債權金額合計逾504萬7,671元部分，應予以剔除，
    為有理由，應予准許。　　
六、本件事證已臻明確，兩造其餘攻擊防禦方法及所提之證據，
    經本院審酌後，認為均與判決結果無影響，爰不一一論述，
    附此敘明。
七、訴訟費用之負擔：民事訴訟法第78條。  
中　　華　　民　　國　　111 　年　　5 　　月　　26　　日
                  民事第二庭    法　官　李麗珍
以上正本係照原本作成。
如對本判決上訴，須於判決送達後 20 日內向本院提出上訴狀。
如委任律師提起上訴者，應一併繳納上訴審裁判費。　
中　　華　　民　　國　　111 　年　　5 　　月　　26　　日
 　　                           書記官  謝伊婕